最高法院刑事判決　　　　　　　　　　　　　　　八十六年度台上字第七四三三號
　　上　訴　人　甲○○
右上訴人因盜匪等罪案件，不服台灣高等法院台南分院中華民國八十六年九月二十六
日第二審判決（八十六年度上訴字第一二一○號，起訴案號：台灣嘉義地方法院檢察
署八十六年度偵字第八一○號），提起上訴，本院判決如左：
　　主  文
原判決關於強盜暨搶奪部分撤銷，發回台灣高等法院台南分院。
　　理  由
本件原判決認定上訴人甲○○前於民國八十年間因犯殺人罪，受有期徒刑九年六月之
判決確定，甫於八十五年四月二十日假釋出獄，猶不知悔改，對其吸用安非他命藥物
後，情緒易為衝動失控，神智亦受影響，為其早所認識與預見，竟不為警惕防範，復
於八十六年一月廿三日白天吸用安非他命以為壯，並基於意圖為自己不法所有之概
括犯意，於同日傍晚即下午七時十五分許，在嘉義縣大林鎮南華管理學院大門前之產
業道路旁，見該校教授李利國駕駛其所有車號ＥＤ－八七七○號自用小客車前來，即
上前攔阻，伸手要拉車門，欲劫取該車，李利國因而停車但不下車，上訴人即一手抓
住該車後視鏡，一手抓住雨刷並趴上該車引擎蓋上不下來，以為脅迫，李利國見狀心
生疑懼，乃緩慢將車開至該校門口警衛室旁，為該校警衛邱慶福發覺趕到，上訴人始
跳下車而未得逞。旋李利國將車開走後，上訴人即在原地即該校門口，轉向邱慶福脅
稱：伊身上有帶槍云云，喝令邱某將其停在門口前之ＱＲ－二○六一號自小客車鑰匙
交出，邱慶福因見上訴人口袋內有疑似兇器，又將手伸入口袋內，心生畏懼，致不能
抗拒而交付該車之鑰匙後，任由上訴人取該車揚長而去。上訴人於強取該車後，駕駛
該贓車橫衝直撞，於同日十九時二十至三十分許，行經嘉義縣大林鎮頂員林八十九號
旁，衝撞陳炳柏住家圍牆，致該圍牆坍崩，而ＱＲ－二○六一號自小客車之車頭亦全
毀不堪使用而停下，適林明亮駕駛ＳＣ－二○七一號自小客車行經該處，上訴人復意
圖為自己不法所有，偽以車禍有人受傷為由，攔下林明亮之汽車，請林明亮下車幫忙
，上訴人則趁林明亮下車不備之際衝入該車內，並反鎖車門後，加速油門搶奪該車逃
逸離去。旋於同日二十時十分許，上訴人又駕駛該ＳＣ－二○七一號贓車撞毀國立中
正大學側門後，又駕駛該車在該校內橫衝直撞，再撞毀該校園內阻絕柱乙支（以上非
法吸用安非他命及毀損部分業經判刑確定），嗣上訴人於棄車逃逸時為警查獲，並扣
得上開車號ＱＲ－二○六一號及ＳＣ－二○七一號贓車二部各發還被害人等情。因而
撤銷第一審關於強盜及搶奪部分之判決，改判論處上訴人連續意圖為自己不法之所有
，以脅迫致使不能抗拒而取他人之物暨意圖為自己不法之所有，而搶奪他人之動產等
罪刑，固非無見。
惟查：(一)、有罪判決書所記載之犯罪事實，為論罪科刑適用法律之基礎，故凡與適用
法令有關之重要事項，必須詳加認定，明確記載，然後於理由內敘明犯罪事實所憑之
證據及認定之理由，始足為適用法令之依據。又懲治盜匪條例第五條第一項第一款之
強盜罪係以意圖為自己或第三人不法所有，以強暴、脅迫、藥劑、催眠術或他法致使
不能抗拒而取他人之物或使其交付者為構成要件。故行為人所施用之強暴、脅迫等方
法，須足使被害人喪失意思自由，並達於不能抗拒之程度，始足當之。原判決關於上
訴人強盜被害人李利國部分，並未將使被害人李利國不能抗拒之事實，予以具體之認
定，而為明確之記載，亦未說明其所憑之證據及認定之理由，自不足為適用法令之依
據。(二)、關於強盜邱慶福部分，原判決採被害人邱慶福之指證為被告斷罪證據之一，
惟邱慶福歷次之指證，除稱伊因害怕所以將車鑰匙交給上訴人外，均未曾供稱因不能
抗拒而交付汽車鑰匙，或有不能抗拒之情事（見警卷第三頁背面、偵查卷第十四頁正
面、第一審卷第二十五頁背面）；原判決復未敘明其憑以認定邱慶福因心生畏懼，致
不能抗拒，而交付汽車鑰匙之理由，亦有理由不備之違法。(三)、事實審法院應行調查
之證據，不以當事人聲請者為限，凡與待證事實有關之證據，均應依職權調查，方足
發現真實，否則仍難謂無刑事訴訟法第三百七十九條第十款之違法。原判決採被害人
等在警訊中之指證，為認定上訴人有強盜及搶奪犯行證據之一。惟上訴人在原審即辯
稱：被害人邱慶福、林明亮、李利國在豐收派出所製作筆錄之時間，在八十六年一月
二十三日下午二十二時五十分，至翌日上午二時間，但當時上訴人尚未到案，其等何
能當場指認上訴人等語，而指摘警訊筆錄不實（見原審卷第三頁背面）。參以警訊筆
錄所載上訴人係於八十六年元月二十四日十五時三十分被警查獲，而邱慶福指認上訴
人之警訊筆錄，記載之時間為八十六年元月二十四日二時；林明亮指認上訴人之警訊
筆錄，記載之時間為八十六年一月二十三日二十三時；李利國指認上訴人之警訊筆錄
，記載之時間為八十六年元月二十四日下午二時。在時間上顯有矛盾，其實情如何﹖
原判決未予查明，亦有應於審判期日調查之證據，未予調查之違誤。上訴意旨指摘原
判決關於此部分不當，非無理由，應認原判決關於強盜及搶奪部分，均有撤銷發回更
審之原因。
據上論結，應依刑事訴訟法第三百九十七條、第四百零一條，判決如主文
中      華      民      國    八十六    年     十二     月     十八     日
                              最高法院刑事第七庭
                                  審判長法官  董  明  霈
                                        法官  丁  錦  清
                                        法官  賴  忠  星
                                        法官  林  茂  雄
                                        法官  王  居  財
      右正本證明與原本無異
                                              書  記  官
中      華      民      國    八十六    年     十二     月    二十四    日
